【裁判字號】    98,聲判,6
【裁判日期】    980527
【裁判案由】    聲請交付審判
【裁判全文】
臺灣臺中地方法院刑事裁定               98年度聲判字第6號
聲  請  人  乙○○
即  告訴人
告訴代理人  林松虎律師
            吳淑芬律師
被      告  甲○○
上列聲請人即告訴人因被告偽造文書等案件，不服臺灣高等法院
臺中分院檢察署檢察長駁回再議之處分（97年上聲議字第2171號
），聲請交付審判，本院裁定如下：
    主    文
聲請駁回。
    理    由
一、按告訴人不服上級法院檢察署檢察長或檢察總長認再議為無
    理由而駁回之處分者，得於接受處分書後10日內委任律師提
    出理由狀，向該管第一審法院聲請交付審判，刑事訴訟法第
    258條之1定有明文。
二、本案聲請人即告訴人乙○○以被告甲○○涉犯偽造文書罪嫌
    ，向臺灣臺中地方法院檢察署檢察官提出告訴，經該署檢察
    官於民國97年10月21日以97年度偵字第4903號為不起訴處分
    後，聲請人不服，聲請再議，經臺灣高等法院臺中分院檢察
    署檢察長以聲請再議為無理由，於97年12月25日以97年度上
    聲議字第2171號處分書駁回再議之聲請，聲請人於97年12月
    29日收受該駁回再議處分書，並委任律師於98年1月8日提出
    聲請交付審判狀，向本院聲請交付審判等情，有不起訴處分
    書、駁回再議處分書、送達證書等附卷可憑，復有刑事交付
    審判聲請狀附於本院卷可稽，是聲請人聲請交付審判並未逾
    越前開法定之10日期間，合先敘明。
三、聲請交付審判意旨略以：
  (一)按被告甲○○在國立中山大學穆拉德生物科技育成中心並未
    依規定更名設立之情況下，擅自對外宣稱國立中山大學已成
    立「國立中山大學穆拉德生物科技育成中心」，並藉由穆拉
    德博士之國際知名度，招募北、中、南各中小企業進駐育成
    中心。群麗漢方生技股份有限公司（下稱群麗公司）亦為當
    時慕名進駐廠商之一，被告並發給擔任群麗公司實際負責人
    之告訴人乙○○2紙「國立中山大學穆拉德生物科技育成中
    心」聘書，聘請告訴人擔任講師、諮詢委員或企業導師之職
    務；另發給告訴人國立中山大學聘書，聘請告訴人擔任該校
    國際高階經營碩士班生物科技組課程講師。惟如前所述，中
    山大學並未設立「國立中山大學穆拉德生物科技育成中心」
    ，而該時擔任中山大學校長之劉維琪亦未曾同意「國立中山
    大學生物科技育成中心」核發該等證書，亦未曾參與該等證
    書之核發，證書上「劉維琪」、「Victor W. Liu」之簽名
    並非其所為，其亦未曾授權他人在該證書上簽名，此有劉維
    琪於96年2月12日函覆臺灣士林地方法院之陳報函說明第2項
    、第3項可稽。
  (二)被告確屬構成刑法第210條偽造私文書及第212條偽造特種文
    書罪，理由如下：
    1.被告所給予告訴人有「穆拉德」名稱之中山大學講師聘書
      2紙，確屬虛偽不實之記載。
      查中山大學自始並無所謂「中山大學穆拉德生物科技育成
      中心」乃為不爭之事實，縱被告於91年5月13日任職於中
      山大學生物科技育成中心執行長時，曾擬具「將生物科技
      育成中心更名為穆拉德生物科技育成中心」之簽呈，並經
      轉呈中山大學前校長劉維琪批示核可，然卻未經中山大學
      任務編組中心審查會決定核准，是以中山大學生物科技育
      成中心自始並未更名為「中山大學穆拉德生物科技育成中
      心」，自亦無所謂「中山大學生物科技育成中心」之編制
      存在，至為灼然。被告為中山大學生物科技育成中心之執
      行長，對於中山大學生物科技育成中心的更名流程自為瞭
      解，尤於中山大學人事室復亦向其說明更名程序需經中山
      大學任務編組中心審查會議核可之情形（參證人劉維琪於
      97年7月7日至庭證述），被告自無可能並不知悉其所申請
      更名程序未經審查會議核可，則中山大學並無「中山大學
      穆拉德生物科技育成中心」之正式編制存在之事實。縱中
      山大學之校內人員於被告就中山大學生物科技育成中心申
      請更名前後之期間，或對於更名程序申請之結果不暸解，
      或因身為中山大學生物科技育成中心執行長之被告有意誤
      導（按被告如慣常性的以中山大學穆拉德生物科技育成中
      心之名義為對校內、外之行文，對造單位或人員於不知情
      之情形，自會以為此一更名程序已為正式完成，而再以此
      一頭銜為文件往返，乃屬自然），而曾以中山大學穆拉德
      生物科技育成中之之名稱為行文，然此皆無礙於被告身為
      中山大學生物科技育成中心之執行長，明知該中心並未完
      成更名程序，故實質上並無「中山大學穆拉德生物科技育
      成中心」存在之事實，被告自不得藉詞校內同仁已有多次
      使用「穆拉德生物科技育成中心」之名稱，為其明知且客
      觀事實亦無此一名稱之遁詞。
    2.被告並無製作中山大學之文書及聘書之權限：
      被告僅為中山大學生物科技育成中心之執行長，並無以中
      山大學及其代表人劉維琪校長名義製作文書、聘書之權利
      ，其復知悉中山大學生物科技育成中心對外之正式證書、
      文件皆需經正式的用印申請程序，始得蓋用中山大學及其
      代表人劉維琪校長頭銜之印文，此可參諸卷內資料被告於
      91年6月28日即有以「穆拉德生物科技育成中心」名義，
      向中山大學正式申請「國際管理證書班結業證明書」之印
      信申請書可證。是以被告當無可能「誤以為」其係有權限
      自為製作「中山大學穆拉德生物科技育成中心」，抑或「
      中山大學」名義所出具之聘書，則被告製作告證2、3之聘
      書，自屬無製作權限而為文書、聘書之製作，被告自屬構
      成刑法第210、212條之罪行。退萬步言，被告於告證2、3
      之聘書所蓋用之中山大學前校長劉維琪之印章、簽名，皆
      屬偽造，復有劉維琪於96年2月12日復臺灣士林地方法院
      陳報函及本案97年7月7日到庭應訊時證述甚明，則不論被
      告所製作之告證2、3聘書之內容真偽，被告亦屬構成刑法
      第217條偽造印章、印文署押之犯罪，甚為明確。
    3.被告偽造文書、證書、署押之行為，足生損害於公眾或他
      人：
      告訴人因被告持偽造之告證2、3之聘書並謊稱中山大學穆
      拉德生物科技育成中心已為正式成立，故而誤以為所參與
      者確屬國立中山大學穆拉德生物科技育成中心之相關課程
      ，然告訴人付諸勞力、心血、金錢所換取者竟為一不存在
      之機關單位所發具無法對外使用形同癈紙之虛偽聘書，告
      訴人自屬受有損害無疑。
  (三)臺灣高等法院臺中分院檢察署雖以97年度上聲議字第2171號
    處分書駁回聲請人之再議聲請，然被告確屬構成偽造私文書
    罪行：
    1.按「刑法第210條偽造文書，以無製作權人冒用他人名義
      而製作該文為必要。」，此為最高法院24年上字第5458號
      判例所揭示。中山大學生物科技育成中心僅為中山大學之
      內部單位，並無權私自以學校名義對外行文。又被告僅為
      該中心執行長，依規定應將聘書之草稿及用印申請單送交
      學校申請批示核可，並經校長批示同意，始得以正式發放
      聘書，然被告自始並未以告證2、3之聘書向中山大學申請
      用印，此有證人劉維琪於97年7月7日偵查庭到場證述可憑
      。且被告使用於告證2、3聘書之印章、簽名亦為被告自行
      偽造，復有劉維琪於96年2月12日向臺灣士林地方法院提
      出之陳報函為證，故被告為無製作權人未經中山大學同意
      ，擅自印製告證2、3聘書，自屬構成偽造文書罪名至明。
      證人劉維琪於97年7月7日到庭為證時亦明確表示，縱認中
      山大學於申請更名後內部確有部分同仁使用中山大學穆拉
      德生物科技育成中心之名稱，然重要都乃在於被告當時並
      未向學校申請用印，實已明確表示被告確實未經當時校長
      劉維琪及學校同意而擅自製作告證2、3之聘書，殊難謂「
      證人劉維琪並未證明被告有冒用其名義製作文書之犯行」
      。原處分書僅以「國立中山大學生物科技育成中心」與「
      國立中山大學穆拉德生物科技育成中心」係為實質上同一
      主體為論據，未審酌無論上述二者是否為同一主體，兩者
      皆未經學核同意核可用章，即私自印製以中山大學學校名
      義頒製之證書，被告自屬無製作權人未經權利人同意而冒
      用他人名義製作文書。
    2.中山大學內部機構更名程序除須經學校校長同意外，尚需
      經學校任務編組中心審查之核可，否則即屬未經正式完成
      更名程序，此復為被告所明知。91年1月初當時校長劉維
      琪固同意將中山大學生物科技育成中心更名為中山大學穆
      拉德生物科技育成中心，然當時並未經學校任務編組中心
      審查會同意。縱認91年5月申請更名案提出後，學校當時
      有部分同仁已經使用中山大學穆拉德生物科技育成中心之
      名稱，然仍無改於更名案確屬未經正式核可，殊無因一部
      分同仁之誤用，乃謂「生物科技育成中心」已更名為「穆
      拉德生物科技育成中心」，並以之認定確有穆拉德生物科
      技育成中心存在之事實，否則將置學校有權決定機構任務
      編組中審查會於何地？僅需同仁以訛傳訛即有變動學校機
      構名稱之效力，何需學校設置審查會為評議？故縱認當時
      生物科技育成中心確有部分同仁以穆拉德生物科技育成中
      心之名義對外行文，除其等係因誤認經劉維琪校長同意更
      名即屬正式更名通過而為誤用，如其等明知學校並未正式
      核可更名案，而仍使用穆拉德生物科技育成中心，則其等
      自亦屬構成偽造文書罪名，尚不得以因有他人亦為偽造文
      書罪行，即謂被告所為偽造文書罪行並未構成犯罪之論證
      。
    3.穆拉德生物科技育成中心更名案，於91年5月經當時校長
      核可更名，縱有部分同仁誤以為此已屬完成更名程序，然
      被告身為中山大學生物科技育成中心之執行長斷無可能有
      此誤會，且其於劉維琪校長更換後，尚有重新向學校提出
      更名案之申請，足證其確係明知更名案應學校任務編組中
      心審查會之同意始為完成，實際並無中山大學穆拉德生物
      科技育成中心編制存在，則被告竟未經中山大學同意擅自
      製作未經核准之「穆拉德生物科技育成中心」名稱之聘書
      ，自屬構成偽造私文書及特種證書之罪行。原處分以被告
      並無明知更名案未獲通過仍使用穆拉德生物科技成中心之
      名義對外行文或發給聘書，自屬有所誤會。
  (四)綜上所述，觀諸卷存偵查中顯現之證據，已足資證明被告確
    有偽造文書之犯行，原偵查、再議機關率爾認定被告罪嫌不
    足，為不起訴處分及再議駁回處分，顯有不當。從而，聲請
    裁定將本件交付審判，以保聲請人權益。
四、按告訴人不服上級法院檢察署檢察長或檢察總長認再議為無
    理由而駁回之處分者，得於接受處分書10日內委任律師提出
    理由狀，向該管第一審法院聲請交付審判；法院認交付審判
    之聲請不合法或無理由者，應駁回之；法院就聲請交付審判
    案件之審查，得為必要之調查；法院為交付審判之裁定時，
    視為案件已提起公訴，刑事訴訟法第258條之1第1項、第258
    條之3第2項前段、第3項、第4項，分別定有明文。此為刑事
    訴訟法對於檢察官之起訴裁量權所設之外部監督機制，法院
    對於檢察官不起訴或緩起訴處分之監督審查，係為防止檢察
    官裁量權之濫用，此時，法院僅在就檢察官所為不起訴或緩
    起訴之處分是否正確加以審查，以防止檢察機關濫權。再參
    酌刑事訴訟法第251條第1項規定「檢察官依偵查所得之證據
    ，足認被告有犯罪嫌疑，應提起公訴」、第252條規定「案
    件有左列情形之一者，應為不起訴處分：……十、犯罪嫌疑
    不足者」，對於檢察官應為起訴或不起訴，均已有明文規定
    。交付審判制度既為法院對於檢察官起訴裁量權之監督、制
    衡機制，法院准許交付審判之裁定，即須以檢察官偵查所得
    之證據，有刑事訴訟法第251條第1項所規定「足認被告有犯
    罪嫌疑，應提起公訴」之情形為前提，亦即該案件已經跨越
    起訴門檻，而應藉由交付審判制度，視為案件已提起公訴之
    情形。因此，若法院依檢察官偵查之結果，認為尚應另行偵
    查、蒐集證據，始能為應否提起公訴之判斷者，因交付審判
    之審查制度，並無如同再議救濟制度得發回原檢察官繼續偵
    查之設計，倘法院為交付審判之裁定，使案件視為已提起公
    訴而繫屬於法院，將使法院因此擔負此項繼續調查、蒐集證
    據之職權，此不啻使法院擔負檢察官之功能而回復「糾問制
    度」之虞。再者，參酌刑事訴訟法第260條之規定，不起訴
    處分已確定或緩起訴處分期滿未經撤銷者，若有下列情形，
    仍得再行起訴：一、發現新事實或新證據者。二、有第420
    條第1項第1款、第2款、第4款或第5款所定得為再審原因之
    情形者。而本條的立法理由並明定：「所謂不起訴處分已確
    定者，指：…… (四)聲請法院交付審判復經駁回等情形」
    ，就此而言，法院駁回交付審判之裁定，僅與不起訴處分已
    確定有同一效力，若有刑事訴訟法第260條所定事由，仍得
    再行起訴，故法院對於聲請交付審判案件之審查，自應謹守
    偵查中對於起訴裁量權之外部監督機關之界限，而刑事訴訟
    法第258條之3第3項規定所謂「法院為前項裁定前，得為必
    要之調查」，其調查證據之範圍，應以偵查中曾顯現之證據
    為限，不可就告訴人新提出之證據再為調查，亦不可蒐集偵
    查卷以外之證據；再者，法院就聲請交付審判案件之審查，
    應以告訴人所指摘不利被告之事證未經檢察機關詳為調查斟
    酌，或不起訴處分書所載理由違背經驗法則、論理法則及證
    據法則為限，否則將與刑事訴訟法第260條之再行起訴規定
    混淆不清（臺灣高等法院91年4月25日第1次刑庭庭長法律問
    題研究會議結論意旨參照）。若法院對於聲請交付審判之審
    查，認為檢察官偵查所得結果，尚有另行蒐集事證之必要，
    否則無法判斷應提起公訴者，仍應依同法第258條之3第2項
    前段規定，以聲請為無理由裁定駁回。
五、經查：
  (一)按刑法第210條之偽造私文書罪，以無制作權人而捏造他人
    名義制作該文書為構成要件，如行為人對於此種文書本有制
    作權，縱令其制作之內容虛偽，且涉及他人之權利，除合於
    同法第215條之規定，應依該條處罰外，尚難論以首開法條
    之罪，最高法院31年上字第2124號判例意旨可參。又按刑法
    第210條之偽造私文書罪，以無制作權人而捏造他人名義制
    作該文書為構成要件之一，學理上稱為「有形偽造」，倘行
    為人係以自己名義制作之文書，或基於他人之授權、委託，
    以該他人名義制作之文書，既非無制作權，自均不能成立該
    罪（最高法院84年度臺上字第1996號判決意旨參照）。
  (二)本案系爭之「國立中山大學生物科技育成中心」，係於90年
    11月20日經90學年度第一次任務編組中心審查委員會會議通
    過、於90年11月29日經校長核定，且本案系爭單位於設立後
    ，曾開設有「臺灣生物科技公司募集資金及上市上櫃」、「
    91年度生物科技人才培訓」等課程，亦曾受行政院勞工委員
    會職業訓練局委託辦理「生物科技產業之專業特助班」等訓
    練課程，玆有國立中山大學生物科技育成中心設置辦法、國
    立中山大學97年9月10日中人字第0970003120號函、行政院
    勞工委員會職業訓練局中區職業訓練中心92年8月11日中技
    字第0920004498號函、支出憑證粘存單、估價單、授課鐘點
    費、講演鐘點費、稿費印領清冊、講師費收據等附卷可按，
    核與證人劉維琪於97年7月7日偵查中證稱：「國立中山大學
    生物科技育成中心係在90年12月間成立」等語相符，是國立
    中山大學確屬設立本案系爭單位，且曾辦理相關課程之事實
    堪予認定。
  (三)又證人劉維琪於97年7月7日偵查中證稱：「（問：穆拉德生
    物科技育成中心與國立中山大學生物科技育成中心兩者有無
    不同？）在91年5月生物科技育成中心有申請更名，伊有同
    意，須經過學校核定才完成更名程序」、「（問：同仁間或
    公文往返間何時開始提及用穆拉德生物科技育成中心這個名
    稱？）在申請前後就用穆拉德生物科技育成中心的名稱。（
    問：名稱未變更前，他們用穆拉德生物科技育成中心你們能
    了解他們同一性？）學校沒有很多單位，若用國立中大學生
    物科技育成中心或穆拉德生物科技育成中心，應該是可以知
    道他們的同一性。」、「（問：證人劉維琪是否同意用國立
    中山大學穆拉德生物科技育成中心使用該名稱來運作？）學
    校名稱更名，改成穆拉德的事情是伊個人同意，中心就應該
    去完成法定的更名程序」；又證人即中山大學海洋生物研究
    所教授陳宏遠95年9月22日於臺灣高雄地方法95年重訴字第1
    07號審理時證稱：「中山大學於90年11月通過要成立生物科
    技育成中心，由該時校長劉維琪為第一任主任，聘請被告（
    即被告甲○○）為執行長，由被告負營運成敗法律及財務一
    切責任。91年5月中，該中心提出提議，更正為穆拉德生物
    技術育成中心，該更名案因為後來校長更換，學校就未決議
    ，嗣又正式重提更名案向學校任務編組中心審查會，該更名
    案沒有通過，因為學校不應該設有以個人名義為中心之名稱
    、該中心要求更名到未准許期間，約有10個月該中心就以穆
    拉德名義對外行文。該中心有向學校提案他要作這樣之事情
    ，劉維琪校長是有同意，但是校長同意不代表學校同意，後
    來學校仍未同意，但是學校也沒制止。上次學校回函中有正
    式資料，校長正式批可。10個月以後，學校正式沒有同意後
    ，該中心對外行文也沒有用再使用穆拉德名義。」等語，是
    本案系爭單位於設立後，嗣於91年5月間被告提案申請更名
    為「穆拉德生物科技育成中心」，並經當時中山大學校長劉
    維琪核可，復於92年3月間因「任務編組中心不宜冠以人名
    ，以免混淆不清」為由，經國立中山大學任務編組中心審查
    會議審議不通過並消極容認系爭單位以穆拉德生物科技育成
    中心名義對外行文，惟應可認定本案系爭前後2單位之名義
    客觀上應可認定具主體上同一性，且證人劉維琪並未證明被
    告有冒用其名義製作文書犯行等情乙節，應堪認定，並有證
    人劉維琪批核之中山大學91年5月13日內部簽呈、國立中山
    大學91學年度第2次任務編組中心審查會議紀錄在卷可稽。
  (四)再者，聲請人所指被告偽造不實聘書2紙，其偽造之時間均
    在92年3月12日以前，即被告並無明知更名案未獲通過仍使
    用穆拉德生物科技育成中心之名義對外行文或發給聘書。綜
    上，被告既係在更名案被否決前，且經中心主任即中山大學
    前校長劉維琪之批可下使用與中山大學生物科技育成中心具
    有實質同一性之穆拉德生物科技育成中心之名義辦理研習、
    訓練發給聘書等情，其均係以自己名義製作該等文書，主觀
    上亦無冒用他人名義偽造文書之故意，依前揭最高法院之判
    例及判決要旨，本件依聲請人所告訴之事實而言，核與偽造
    文書罪之構成要件不相符合，實難認被告有何該當偽造文書
    罪之犯行。
  (五)本案之原不起訴處分、駁回再議處分業已就聲請人提出告訴
    及聲請再議之事由詳加說明，認就相關事證予以調查後，被
    告並無何偽造文書之犯行，復查無其他積極證據足以認定被
    告涉有偽造文書罪嫌，而予以不起訴處分及駁回再議處分在
    案，本院依職權調取上開偵查卷宗審閱後，認檢察官就聲請
    人所指摘不利被告之事證確已詳加調查斟酌，該不起訴處分
    、駁回再議處分所載理由核均與卷證資料相符，洵無不當，
    亦無何違背經驗法則、論理法則或其他證據法則之情事。聲
    請人猶執原告訴及聲請再議之陳詞，指摘原不起訴處分及駁
    回再議處分理由有所違誤，據以聲請交付審判，卻未提出原
    偵查卷內有何其他之確切證據足以影響原偵查結果，以供本
    院調查參酌，揆諸前揭之說明，本件交付審判之聲請為無理
    由，應予駁回。
六、依刑事訴訟法第258條之3第2項前段，裁定如主文。
中    華    民    國    98    年    5     月    27    日
                  刑事第十六庭審判長  法  官  陳玉聰
                                      法  官  簡芳潔
                                      法  官  洪挺梧
以上正本證明與原本無異。
本件不得抗告。
                                      書記官  劉雅玲
中    華    民    國    98    年    5     月    27    日


司法院資訊處製作；財團法人民間司法改革基金會備份。
